最高法院民事判決　　　　　　　　　　　　　　　九十三年度台上字第二五九三號
　　上　訴　人　丙○○
　　　　　　　　甲○○
　　共　　　同
　　訴訟代理人　李永然律師
　　　　　　　　陳淑芬律師
　　被 上訴 人　乙○○
右當事人間請求返還贈與物事件，上訴人對於中華民國九十二年六月十一日台灣高等
法院第二審判決︵九十一年度上易字第九四二號︶，提起上訴，本院判決如下：
    主  文
原判決廢棄，發回台灣高等法院。
    理  由
本件原審將第一審所為被上訴人敗訴之判決廢棄，改判撤銷上訴人於民國八十七年九
月十六日就坐落桃園縣龍潭鄉○○段九二四地號土地，面積一二○點一八平方公尺，
應有部分二分之一，及地上建號二四九，面積二五五點四二平方公尺，門牌桃園縣龍
潭鄉○○村○○路十七號房屋，應有部分二分之一︵下稱系爭房地︶，所為之贈與行
為及所有權移轉行為；並命上訴人塗銷就系爭房地於八十七年九月十六日所為之所有
權移轉登記；暨命上訴人丙○○將系爭房地移轉登記予被上訴人。無非以：系爭房地
係於七十四年間由被上訴人向執行法院拍定買受，而於七十六年五月二十日以買賣之
名義移轉登記予丙○○之事實，為兩造不爭之事實。而稱贈與者，因當事人一方以自
己之財產，為無償給與他方之意思表示，經他方允受而生效力，民法第四百零六條定
有明文。贈與係諾成契約，苟其契約成立，債務人即應受此契約之拘束，贈與標的如
為不動產，債務人自負有移轉所有權登記之義務。本件系爭房地原為被上訴人單獨一
人向法院投標買受並登記完畢，嗣因兩造之父母慮及丙○○無力置產，提議將系爭房
地贈與丙○○，使丙○○得與被上訴人共同居住，並奉養父母，被上訴人因此假買賣
名義將之移轉登記與丙○○，此行為雖肇於兩造之父母建議，但因系爭房地屬被上訴
人所有，僅其有處分權，且贈與契約係屬諾成及單務契約，僅須贈與人將自己之財產
無償給與他方，經他方接受即成立。系爭房地經被上訴人無償移轉予丙○○，丙○○
並無異議，且事實上與被上訴人共同居住使用多年，堪認丙○○已默示允受，其與被
上訴人間之系爭房地贈與契約，已成立生效。又被上訴人之所以同意將系爭房地無償
贈與丙○○，並供其共同使用，目的在於兄弟共同奉養父母，且不得將系爭房地移轉
登記與第三人，如其日後有能力購買不動產，則應將贈與物返還被上訴人之事實，已
據證人戴春蓮、戴春緞︵丙○○之姊︶證述明確。既丙○○退伍後，確曾與被上訴人
及彼等父母共同居住於系爭房地共同奉養父母，亦足認丙○○接受系爭贈與時，即應
認前開附於贈與之負擔，亦已經其默示表示一致而接受。丙○○於八十七年十月十七
日已將系爭房地無償贈與上訴人甲○○，並另於九十年一月十九日購買坐落桃園縣龍
潭鄉○○段六六七之三地號土地及其上門牌號碼桃園縣中興路六六九之三號建物，有
土地、建物登記謄本可按。依上說明，丙○○除違反其法定扶養義務外，尚有違反系
爭贈與契約所附之其餘負擔。按債務人所為之無償行為，有害及債權者，債權人得聲
請法院撤銷之，為民法二百四十四條第一項所明定，被上訴人與丙○○間系爭房地贈
與契約，既經被上訴人合法撤銷，應視為自始無效。丙○○明知受贈系爭房地，負有
不得移轉他人之限制，竟仍違反其負擔，將之無償贈與甲○○，自屬侵害被上訴人之
回復請求權。被上訴人依民法二百四十四條第一項，訴請撤銷丙○○與甲○○間之無
償贈與行為，亦屬有據。被上訴人已撤銷其與丙○○間就系爭房地之贈與，並訴請撤
銷丙○○與甲○○間之無償贈與之債權行為與系爭房地移轉登記之物權行為，其依不
當得利規定，請求丙○○將系爭房地移轉登記返還，應予准許等詞。為其判斷之基礎
。
惟按民法第二百四十四條第一項之撤銷訴權，依同法第二百四十五條規定，自債權人
知有撤銷原因時起，一年間不行使而消滅。該項法定期間為除斥期間，其時間經過時
權利即告消滅。此項除斥期間有無經過，縱未經當事人主張或抗辯，法院亦應先為調
查認定，以為判斷之依據︵本院八十五年台上字第一九四一號判例參照︶。查上訴人
丙○○明知自被上訴人受贈系爭房地，負有不得移轉他人之限制，仍違反其負擔，於
八十七年十月十七日將系爭房地無償贈與上訴人甲○○，屬侵害被上訴人之回復請求
權，被上訴人係依民法第二百四十四條第一項規定，訴請撤銷丙○○與甲○○間之無
償贈與行為，為原審確定之事實。若此，本件被上訴人於八十九年十二月十二日訴請
撤銷丙○○與甲○○間之無償贈與行為︵見一審卷第五頁被上訴人起訴狀收狀日戳︶
，時距丙○○將系爭房地無償贈與甲○○，已逾二年。乃原審未於判決理由項下，記
載被上訴人如何知有撤銷原因，算至其提起本件訴訟之日止，尚無逾越一年之法定除
斥期間，及其心證之所由得，遽認被上訴人得依民法第二百四十四條第一項規定，訴
請撤銷贈與行為及請求塗銷系爭土地所有權移轉登記，並辦理所有權移轉登記於被上
訴人，而為上訴人敗訴之判決，自嫌疏略。上訴論旨，指摘原判決為不當，求予廢棄
，非無理由。
據上論結，本件上訴為有理由。依民事訴訟法第四百七十七條第一項、第四百七十八
條第二項，判決如主文。
中　　　華　　　民　　　國　　九十三　　年　　 十二 　　月　　二十三　　日
                              最高法院民事第七庭
                                  審判長法官  許　朝　雄
                                        法官  謝　正　勝
                                        法官  劉　福　來
                                        法官  鄭　玉　山
                                        法官  吳　麗　女
      右正本證明與原本無異
 　　　　　                              　　　書  記  官
中　　　華　　　民　　　國　　九十四　　年　　　一　　　月　　　五　　　日
                                                                        Ｌ
